【裁判字號】    97,訴,1329
【裁判日期】    970702
【裁判案由】    撤銷贈與行為等
【裁判全文】
臺灣臺中地方法院民事判決  97年度訴字第1329號
原      告  合迪股份有限公司
法定代理人  丙○○
訴訟代理人  丁○○
被      告  甲○○
            乙○即呂乙○
上列當事人間撤銷贈與行為等事件，本院於97年6月18日言詞辯
論終結，判決如下：
    主    文
被告甲○○與被告乙○即呂乙○間就座落臺中縣豐原市○○段第
七五一號建地 (面積六十六平方公尺，權利範圍全部) 暨地上建
物二七八建號即門牌號碼臺中縣豐原市○○路國民新村一三０號
房屋（面積七０點八一平方公尺，權利範圍全部），於民國九十
五年十一月十日所為夫妻贈與之債權行為，及於民國九十五年十
二月二十九日所為所有權移轉登記之物權行為，均應予撤銷。
被告甲○○應將上開不動產以夫妻贈與為原因，於民國九十五年
十二月二十九日所為之所有權移轉登記，予以塗銷。
訴訟費用由被告負擔。
    事實及理由
一、原告起訴主張：緣原告執有被告甲○○及訴外人呂育政、達
    信貨運有限公司等人於民國94年11月23日共同簽發，面額新
    台幣 (下同)200 萬元整，到期日為95年6月27日，付款地為
    台中市○○區○○路一段306號3樓之3，並免作成拒絕證書
    之本票乙紙，詎屆期不獲付款，迭經催討置之不理，經原告
    提起支付命令聲請，經本院以95年度促字第72816號核發支
    付命令確定在案。嗣經原告就呂育政交付設定動產抵押權之
    車輛於95年12月間處分，處分所得款沖償債款仍不足31萬元
    ，被告甲○○及訴外人等允諾自96年3月起，每月攤還7000
    元以上，然屆期均遭推諉拒付，原告為能回收債權，擬執行
    被告甲○○所有如主文所示不動產，遂於96年6月11日調閱
    不動產登記謄本，始知被告甲○○將系爭不動產於95 年11
    月10日贈與被告乙○即呂乙○，且於95年12月29日為所有權
    移轉登記，致原告無法就系爭不動產執行取償。核被告二人
    所為顯然為無償行為並損害原告之債權，爰依民法第244條
    第1項、第4項規定，請求撤銷被告間就系爭不動產所為之贈
    與行為及所有權移轉登記行為，回復登記為被告甲○○所有
    等語。並聲明：如主文第1項、第2項所示。
二、被告則以：原告主張之本票上並無被告乙○即呂乙○之簽名
    、作保，系爭本票借款債權與被告乙○即呂乙○無涉，乙○
    即呂乙○既非債務人，何可撤銷主文所示之不動產登記。又
    被告甲○○所以移轉系爭不動產之原因，係因被告二人個性
    不合已久，因而協議離婚，被告乙○即呂乙○要求以甲○○
    名下之系爭不動產為贍養費，並且不動產先過戶再辦離婚手
    續。於辦理不動產過戶時，代書表示被告間尚有婚姻關係，
    以贈與方式辦理省錢又合法，才與贈與方式辦理。至於本院
    95 年促字第72816號支付命令所示金額與額際債權額不符，
    並未扣除訴外人呂育政已預繳20幾期利息在內，該支付命令
    應予撤銷等語，資為抗辯。並聲明：原告之訴駁回。
三、得心證之理由：
  (一)原告主張：原告執有被告甲○○及訴外人呂育政、達信貨運
    有限公司等人於94年11月23日共同簽發，面額200萬元整，
    到期日為95年6月27日，付款地為台中市○○區○○路一段
    306號3樓之3，並免作成拒絕證書之本票乙紙，詎屆期不獲
    付款，經原告提起支付命令聲請，經本院以95年度促字第
    72816號核發支付命令確定在案。嗣經原告就呂育政交付設
    定動產抵押權之車輛於95年12月間處分，處分所得款沖償債
    款仍不足清償全部債權。嗣經原告於96年6月11日調閱不動
    產登記謄本，始知被告甲○○將系爭不動產於95年11月10日
    贈與被告乙○即呂乙○，且於95年12月29日為所有權移轉登
    記之事實，業據其提出土地登記謄本、建物登記謄本、本院
    95年度促字第72816號支付命令、支付命令確定證明書、豐
    原地政事務所網路申請異動索引影本各乙份為證，被告到庭
    不為爭執，此部分事實，依據民事訴訟法第280條第1項之規
    定，堪信原告主張為真實。
  (二)按債務人對於支付命令未於法定期間合法提出異議者，支付
    命令與確定判決有同一之效力。前項支付命令有第496條第
    1項之情形者，得提起再審之訴，並以原支付命令之聲請，
    視為起訴。民事訴訟法第521條定有明文。被告雖抗辯，系
    爭本票借款未償餘額與支付命令所載不同，支付命令應予撤
    銷。又被告間移轉所有權之原因關係，係被告間離婚時，被
    告甲○○同意移轉系爭不動產作為支付被告呂乙○之贍養費
    之用等語。經查，本件原告對被告甲○○之債權，業經本院
    核發支付命令確定在案，揆諸上揭說明，與確定判決有同一
    效力，於被告甲○○依再審之訴撤銷原支付命令前，法院應
    受其拘束，故於95年10月31日支付命令確定時，被告甲○○
    尚有1,408,000元未為清償，被告辯稱系爭本票債權數額有
    誤，不足採信。次查，被告辯稱系爭不動產移轉之原因關係
    為被告間因離婚所為被告甲○○給付被告呂乙○贍養費之用
    ，為原告所否認，對此有利於己之事實，被告未為舉證，難
    認真實，仍應認定系爭不動產移轉之原因關係為贈與。
  (三)次按債務人所為之無償行為，有害及債權者，債權人得聲請
    法院撤銷之，民法第244條第1項定有明文。此即所謂債權人
    之撤銷權，係指債權人對於債務人所為有害債權之行為 (即
    詐害債權)，得聲請法院予以撤銷之權利，目的係為保全債
    權人之債權，蓋債務人之總財產為債權人債權之擔保。又此
    權利之行使，必須以訴為之，故又稱撤銷訴權。其要件有：
    1 、為債務人所為之法律行為。2、其法律行為有害於債權
    人之債權。3、其法律行為係以財產權為目的。4、如為有償
    之法律行為，債務人於行為時，明知其行為有害於債權人之
    債權，受益人於受益時，亦明知其情事。至於債務人之法律
    行為，除有特別規定外，無論為債權抑為物權行為，均非所
    問(最高法院42年台上字第323號判例意旨參照)。本件被告
    甲○○於95年12月29日以贈與為原因將所有如主文所示之不
    動產為所有權移轉登記時，已無資力足以清償原告之債權等
    情，業經原告提出本院95年度促字第72916號支付命令附卷
    可稽，顯示其於95年10月31日時，負債已達1,408,000元，
    而被告甲○○迄今又未陳報或舉證證明其為贈與時，尚有何
    財產足供清償原告之債權，其無償贈與及因此所為之所有權
    移轉登記行為，有害於債權人之債權，自屬詐害債權行為。
    是原告主張被告甲○○與被告乙○即呂乙○間之贈與行為害
    及其債權，應屬可採。
  (四)次按債權人依前開規定聲請法院撤銷時，得並聲請受益人或
    轉得人回復原狀，民法第244條第4項定有明文。允許債權人
    得直接基於撤銷權一併主張，而毋需另以代位權之規定代位
    債務人請求。本件原告既為被告甲○○之債權人，而被告甲
    ○○將所有如主文所示之不動產無償贈與並移轉登記與被告
    乙○即呂乙○之行為，有害及原告之債權，則原告依第244
    條第1項規定行使撤銷權，撤銷被告間就如主文所示不動產
    贈與之債權行為及移轉所有權之物權行為，並依第244條第4
    項規定請求被告乙○即呂乙○塗銷系爭不動產所有權移轉登
    記，回復被告甲○○所有，自屬有據，應予准許。
  (五)本件事證已臻明確，兩造其餘攻擊防禦方法及舉證，於事實
    認定及判決結果不生影響，茲不一一論列，附為敘明。
四、訴訟費用負擔之依據：民事訴訟法第78條、第85條第1項。
中    華    民    國    97    年    7    月     2     日
                  民事第一庭    法  官  陳學德
正本係照原本作成。
如對本判決上訴，須於判決送達後20日內向本院提出上訴狀。
中    華    民    國    97    年    7    月     2     日
                                書記官  何惠文


司法院資訊處製作；財團法人民間司法改革基金會備份。
